【裁判字號】    94,重訴,349
【裁判日期】    950831
【裁判案由】    清償債務
【裁判全文】
臺灣板橋地方法院民事判決             94年度重訴字第349號
原      告  丙○○
訴訟代理人  林秋松律師
被      告  甲○○
            丁○○
上二人共同
訴訟代理人  黃啟逢律師
上列當事人間請求清償債務事件，經本院於民國95年8 月2 日言
詞辯論終結，判決如下：
    主  文
被告甲○○應給付原告新台幣伍佰捌拾伍萬元，及自民國90年9
月1日起至清償日止，按年息百分之十九點八計算之利息。
原告其餘之訴駁回。
訴訟費用由被告甲○○負擔二分之一，餘由原告負擔。
本判決第一項於原告以新台幣壹佰玖拾伍萬元為被告甲○○供擔
保後，得假執行；但被告甲○○如於執行標的物拍定、變賣或物
之交付前，以新台幣伍佰捌拾伍萬元為原告預供擔保，或將請求
標的物提存，得免為假執行。
原告其餘假執行之聲請駁回。
    事實及理由
一、原告起訴主張：緣被告先後於民國88年12月21日、89年8 月
    4 日共同向原告借款新台幣（下同）636 萬元及630 萬元，
    利息則約定按月依月息2 分計算（嗣於90年9 月1 日起，改
    依年息百分之19.8計算）。其中636 萬元借款部分，被告已
    先後償還部分本利（詳如本院卷第112 頁附表三所示），經
    兩造會算結果，計尚欠本金540 萬元。另630 萬元借款部分
    ，被告則僅支付利息，未償還本金（詳如本院卷第113 頁附
    表四所示），是本金仍積欠630 萬元未為償還。以上二筆借
    款嗣經兩造於90年9 月1 日對帳結果，確認最後尚欠本金合
    計為1,170 萬元，並於同日補簽借據1 紙為憑。為此，爰本
    於消費借貸之法律關係，提起本訴等語，並聲明求為判決：
    被告應給付原告1,170 萬元，及自90年9 月1 日起至清償日
    止，按年息百分之19.8計算之利息；並願供擔保請准宣告假
    執行。
二、被告則以：關於原告所指稱之636 萬元借款部分，實係訴外
    人乙○○向原告所借，且有關之借款細節事項，亦係由原告
    與訴外人乙○○直接洽談，只不過係透過被告甲○○將所借
    款項交予訴外人乙○○而已，故被告2 人均非該筆借款之借
    款人，自無庸對原告負責。至原告所指稱之另筆630 萬元借
    款部分，雖係被告甲○○向原告所借用者無訛，然與被告丁○○則無關，原告自不得向被告丁○○個人請求返還等語，
    資為抗辯，並聲明求為判決：原告之訴及假執行之聲請均駁
    回；如受不利判決願供擔保請准宣告免為假執行。
三、原告前揭主張之事實，被告除抗辯關於636 萬元借款部分，
    實係訴外人乙○○向原告所借，與被告2 人無關以及630 萬
    元借款部分係被告甲○○個人向原告所借，與被告丁○○亦
    無關外，其餘均不爭執（見本院卷第117 頁、第118 頁、第
    199 頁），並有90年9 月1 日補簽之借據1 紙、台灣土地銀
    行金額636 萬元之轉帳收入傳票1 紙、面額636 萬元之支票
    1 紙（票號BB0000000 號）、台灣土地銀行金額630 萬元之
    入戶電匯申請書1 紙（見本院卷第14頁至第17頁）以及因尚
    欠540 萬元所開立之支票（票號QE0000000 號）1 紙（見本
    院卷第55頁）、因尚欠630 萬元所開立之支票（面額600 萬
    元、票號QC0000000 號，見本院卷第54頁）在卷可稽，堪信
    為真。是以本件兩造之爭執要旨，厥為(一)關於636 萬元借款
    部分，其借款人究為何人？(二)關於630 萬元借款部分，被告
    丁○○是否為共同借款人？（上開爭點並經兩造於95年2 月
    27日言詞辯論程序時同意協商簡化在卷，見本院卷第117 頁
    ）以下分項審究之。
四、關於「636萬元借款，其借款人究為何人？」爭點部分：
  (一)被告雖抗辯稱該636 萬元借款實係訴外人乙○○向原告所借
    ，被告甲○○僅係代訴外人乙○○出面向原告調現供其週轉
    云云，並舉證人乙○○之證詞為據。惟按，受任人本於委任
    人所授與之代理權，以委任人名義與他人為法律行為時，固
    直接對委任人發生效力，若受任人以自己或第三人之名義與
    他人為法律行為，則對於委任人不生效力，其委任人與法律
    行為之他造當事人間，自不發生何等法律關係（最高法院22
    年上字第3212號判例意旨可供參照）。是故受任人如係以自
    己之名義與他人為法律行為（即所謂間接代理情形），該法
    律行為所生之法律關係即應係存在於受任人自己與該他人之
    間，而尚難遽認委任人為該法律關係之當事人。本件被告甲○○雖辯稱僅係代訴外人乙○○向原告借款，且證人乙○○
    於本院審理時亦證稱確有委任被告甲○○向原告借款一事（
    見本院卷第176 頁），惟依本院調查所得及原告所提出之證
    據資料以觀，尚難認被告甲○○係本於受任人之身分，而以
    委任人即被告乙○○之名義向原告借款，依上說明，則該借
    款關係自仍應係存在於被告甲○○與原告之間，而與訴外人
    乙○○無關。其理由如下：(1)原告否認被告甲○○向其借款
    時，曾表明代理訴外人乙○○之意旨，且證人乙○○亦證稱
    ：其並不知道被告甲○○向原告借款時，是否有跟原告說明
    係幫其所借的等語（見本院卷第176 頁），足見依證人乙○○之證言，尚不足認定被告甲○○係本於受任人身分而向原
    告借款。(2)再者，另依證人乙○○所為之證述（見本院卷第
    174 頁起），可徵證人乙○○與原告間係根本不認識之陌生
    人，甚且就本件借款事宜，證人乙○○亦從頭至尾均未曾與
    原告有所接觸過，包括碰面、打電話都沒有，且證人乙○○
    也沒有就本件636 萬元之借款簽發任一支票或提供擔保品予
    原告，則按諸常理，原告焉有可能將636 萬元如此龐大之款
    項出借予一素未謀面之人，且未要求其提供任何擔保，此顯
    有違常情。反觀，被告甲○○不但與原告有姻親之情誼，甚
    且於此之前，被告甲○○即已向原告借得多筆款項，此並為
    被告甲○○所不否認，且經證人乙○○證述屬實，自較為原
    告所信任，而易於自原告處借得款項，由此益見原告陳稱被
    告甲○○向其借款時，並未有表明代理之旨等語，即誠屬可
    能，尚非子虛。(3)況且，系爭636 萬元之借款，原告係以轉
    帳指定抬頭人為被告甲○○之方式，由台灣土地銀行板橋分
    行開立以台灣銀行板橋分行為付款人之同額支票（即俗稱之
    「台支」）後，由原告交付予被告甲○○收執以代借款之交
    付乙節，亦有原告所提出之轉帳收入傳票、票號BB0000000
    號支票各1 紙在卷可憑（見本院卷第14、15頁），且為被告
    甲○○所不爭執，則若謂原告知悉該筆借款係貸與訴外人乙○○，且並不反對，衡情自應將該款項開立台支之方式，直
    接指定抬頭人為乙○○方屬合理，焉有先指定抬頭人為被告
    甲○○，需由被告甲○○先存入其帳戶或於該支票背面背書
    後，才能再轉交訴外人乙○○之理，益徵該筆款項被告甲○○係以自己名義向原告所借無疑。(4)此外，如被告甲○○於
    本件636 萬元借款之初，確非自居於借用人地位而向原告表
    示借款（即僅為訴外人乙○○之受任人且已表明），則證人
    乙○○既已證稱其有在使用支票，被告甲○○又何需於90年
    6 月21日就該筆636 萬元借款之餘額600 萬元，簽發其自己
    名義之支票予原告收執，而不求諸於訴外人乙○○，要求其
    簽發支票予原告？復又於90年9 月1 日與原告補簽借據，載
    明除另筆其不爭執有向原告借貸之借款630 萬元外，亦包括
    本件系爭636 萬元之借款，顯有違常理。(5)至證人乙○○雖
    亦證稱該筆636 萬元借款確實係為其所用，然債權債務之主
    體以締結契約之當事人為準，故凡以自己名義結約為債務之
    負擔者，無論其實際享用債權金額之人為何人，當然應由締
    結契約之當事人負歸償之責（最高法院18年上字第1422號判
    例意旨參照）。是縱令證人乙○○所言屬實，仍無法逕予推
    論係證人乙○○與原告間成立借貸契約。綜前所述，系爭63
    6 萬元之借款契約，堪認係由被告甲○○以其自己名義與原
    告為之，應係存在於被告甲○○與原告之間，被告辯稱係訴
    外人乙○○所借云云，尚不足採。
  (二)原告固並主張該636 萬元借款係由被告2 人共同向其所借云
    云，惟查：(1)按請求履行債務之訴，除被告自認原告所主張
    債權發生原因之事實外，應先由原告就其主張此項事實，負
    舉證之責任，必須證明其為真實後，被告於其抗辯事實，始
    應負證明之責任，此為舉證責任分擔之原則（最高法院43年
    台上字第377 號判例意旨參照）。復按當事人主張有金錢借
    貸關係存在，須就其發生所須具備之特別要件即金錢之交付
    及借貸意思表示互相一致負舉證之責任。原告主張被告丁○○係系爭636 萬元借款之共同借款人，依據借貸關係向其請
    求，然為被告丁○○所否認，依上說明，原告自應就於系爭
    借款之初，即與被告丁○○間有借貸之意思表示互相一致之
    特別要件負舉證之責任。(2)原告主張該筆636 萬元之借款係
    被告丁○○與被告甲○○一同至其家中，向其所借云云，並
    無舉出任何證據以實其說，已難採信。而原告所提出由被告
    丁○○簽名出具之借據及由被告丁○○於背面簽名背書之支
    票觀之，其上所載日期分別係90年9 月1 日、90年6 月2 日
    、90年12月21日（見本院卷第17、54、55頁），均非本件借
    款之88年12月21日，是雖其上或記載被告丁○○係借款人，
    或有被告丁○○之背書，然仍難據此即推論被告丁○○於本
    件借款之初，即有與原告成立借貸之意思表示合致，此並可
    由該借據上僅被告丁○○部分有特別記載「本人並放棄先訴
    抗辯權」之文字，而被告甲○○（即系爭借款之真正借款人
    ）之部分卻無亦可得知，足徵被告丁○○辯稱該紙借據及支
    票背面之背書，均係事後應原告之要求，要保障原告之權益
    ，才同意簽署及背書，並非一開始即與原告有借貸之意思表
    示合致等語，應堪採信。準此，被告丁○○於上開借據簽名
    或於支票背面背書之行為，核其性質，或雖可謂之為被告丁○○有與原告間成立債務承擔契約之意思（蓋由妻子出面表
    示願意共同承擔丈夫之債務，此乃事理之常），然仍不能因
    此逕認被告丁○○與原告間有所謂之借貸關係存在。此外，
    原告復未舉出其他確切證據證明本件636 萬元借款之初，被
    告丁○○亦有與其成立借貸之意思表思互相一致，是原告主
    張被告丁○○為本件636 萬元借款之共同借款人云云，尚屬
    無據，不足為採。
  (三)綜上，本件636 萬元借款之契約當事人，應係原告與被告甲○○2 人，誠堪認定。原告主張被告丁○○為共同借款人以
    及被告抗辯實係訴外人乙○○所借云云，均不足採。
五、關於「被告丁○○是否為630 萬元借款之共同借款人」爭點
    部分：
  (一)系爭630 萬元借款係被告甲○○向原告所借乙節，業經被告
    甲○○自認在卷，且有被告甲○○事後簽名補立之借據1 紙
    在卷可資為憑，堪信為真。
  (二)至原告固亦主張該630 萬元之借款亦係由被告2 人共同向其
    所借云云，然查：(1)按請求履行債務之訴，除被告自認原告
    所主張債權發生原因之事實外，應先由原告就其主張此項事
    實，負舉證之責任，必須證明其為真實後，被告於其抗辯事
    實，始應負證明之責任，此為舉證責任分擔之原則（最高法
    院43年台上字第377 號判例意旨參照）。復按當事人主張有
    金錢借貸關係存在，須就其發生所須具備之特別要件即金錢
    之交付及借貸意思表示互相一致負舉證之責任。原告主張被
    告丁○○係系爭630 萬元借款之共同借款人，依據借貸關係
    向其請求，然此亦為被告丁○○所否認，依上說明，原告自
    亦應就於系爭借款之初，即與被告丁○○間有借貸之意思表
    示互相一致之特別要件負舉證之責任。(2)原告雖主張該筆63
    0 萬元之借款亦係被告丁○○與被告甲○○一同至其家中，
    向其所借云云，然亦迄未舉出任何證據以實其說，是否屬實
    ，已非無疑。而原告所提出由被告丁○○簽名出具之借據，
    其上所載日期又係90年9 月1 日，而非本件借款之89年8 月
    4 日，是雖其上有記載被告丁○○係借款人，然仍難據此即
    推論被告丁○○於本件借款之初，即有與原告成立借貸之意
    思表示合致，此並可由該借據上僅被告丁○○部分有特別記
    載「本人並放棄先訴抗辯權」之文字，而被告甲○○（即系
    爭借款之真正借款人）之部分卻無亦可得知，足徵被告丁○○辯稱該紙借據係事後應原告之要求，要保障原告之權益，
    才同意簽署，並非一開始即與原告有借貸之意思表示合致等
    語，應堪採信。準此，縱令被告丁○○於上開借據簽名之行
    為，核其性質，或可謂為被告丁○○有與原告間成立債務承
    擔契約之意，然仍不能因此逕認被告丁○○與原告間有所謂
    之借貸關係存在。(3)至被告丁○○雖就系爭借款確有支付部
    分利息之情事，然姑不論此乃係借貸契約成立後履行之問題
    ，而契約之履行並未限於須契約當事人親自始能為之，委託
    他人亦無不可，自不能單憑之即反面推論被告丁○○係系爭
    借款契約之當事人。更何況被告丁○○支付該部分之利息，
    其時點乃係於91年1 月以後，亦即係在被告丁○○簽署上開
    借據後，則被告丁○○於因已簽署借據而共同承擔債務後，
    一併盡其之力償還債務，亦屬常情，要難因此即謂被告丁○○係系爭630 萬元借款契約之當事人之一。此外，原告復未
    舉出其他確切證據證明本件630 萬元借款之初，被告丁○○
    有與其成立借貸之意思表思互相一致，是原告主張被告丁○○為本件636 萬元借款之共同借款人云云，亦屬無據，不足
    為採。
  (三)綜上，系爭630 萬元借款之契約當事人，亦應係原告與被告
    甲○○2 人無誤。原告主張被告丁○○為共同借款人云云，
    尚不足採。
六、承前所述，原告主張被告甲○○先後於88年12月21日、89年
    8 月4 日向其借款，金額分別為636 萬元、630 萬元，迄今
    合計尚欠1170萬元未為清償等語，固堪採信，惟其另主張被
    告丁○○係上開借款之共同借款人云云，則屬無據，不足為
    採。又因金錢給付係屬可分之債，且原告起訴時係請求被告
    應共同給付原告1170萬元及其利息，未載明其各自應分擔之
    比例，是依民法第271 條規定，即應各自平均分擔。是以本
    件原告之請求，就被告甲○○部分，起訴範圍應僅止於1170
    萬元之半數即585 萬元部分，至其餘超過部分，依前所述，
    雖原告對被告甲○○之借款債權確屬存在，惟因非屬原告起
    訴請求之範圍，自非本院所得予以審究，附此敘明。從而，
    原告依據消費借貸之法律關係，請求被告甲○○給付585 萬
    元，及自90年9 月1 日起至清償日止，按年息百分之19.8計
    算之利息，為有理由，應予准許；逾此部分之請求，則為無
    理由，應予駁回。
七、因本案事證已臻明確，兩造其餘主張、陳述及所提之證據暨
    攻擊防禦方法，經本院審酌後，認與本案判斷結果無影響，
    均毋庸再予一一審酌，附此敘明。
八、原告及被告甲○○均陳明願供擔保，聲請宣告假執行及免為
    假執行，經核原告勝訴部分，於法尚無不合，爰酌定相當之
    擔保金額宣告之。至原告其餘假執行之聲請，因該部分之訴
    業經駁回，其假執行之聲請亦失所附麗，應併予駁回。
九、結論：本件原告之訴為一部有理由，一部無理由，依民事訴
    訟法第79條、第390 條、第392 條，判決如主文。
中    華    民    國    95    年    8     月    31    日
                  民事第一庭    法  官  黃若美
以上正本係照原本作成
如對本判決上訴，須於判決送達後20日內向本院提出上訴狀
中    華    民    國    95    年    8     月    31    日
                                書記官  傅明華


司法院資訊處製作；財團法人民間司法改革基金會備份。
